---
title: "Tugas 2 Prak MPDW " 
author: "Anna Maria Restho Yulianuti" 
date: "2 September 2025" 
output: html_document
---

```{r}
library(lmtest) # Untuk Uji Durbin-Watson
library(orcutt) # Untuk metode Cochrane-Orcutt
library(HoRM) # Untuk metode Hildreth-Lu
library(rio) # Untuk Import Data
library(TTR)
library(TSA)
library(ggplot2)
```  
## Import Data
```{r}
diy <- import("https://raw.githubusercontent.com/mriannaa/MPDW/refs/heads/main/Pertemuan%202/DIY%20IPM.csv")
diy
```

## Eksplorasi Data
```{r}
str(diy) #Untuk melihat struktur data
dim(diy) #Untuk melihat dimensi data
```

```{r}
diy.ts <- ts(diy$IPM) #Mengubah Data menjadi Data Deret Waktu, agar terbaca oleh R
```

```{r}
summary(diy.ts)
```
### Plot Deret Waktu
```{r}
#Untuk melihat Plot Deret Waktu
ts.plot(diy.ts, xlab="Time Period ", ylab="Reading", 
        main = "Time Series Plot")
points(diy.ts)
```

## Model Awal

```{r}
# Membuat model regresi OLS (Ordinary Least Squares)
model_awal <- lm(IPM ~ Tahun, data = diy)
summary(model_awal)
```
## Tahap 3: Diagnosis (Investigasi Sisaan)

### 3.1. Diagnosis Visual
```{r}
# Ambil sisaan dari model
sisaan_awal <- residuals(model_awal)

# Plot sisaan terhadap waktu
plot(diy$Tahun, sisaan_awal, type="o", pch=20, col="red",
     main="Plot Sisaan vs Waktu", xlab="Tahun", ylab="Sisaan")
abline(h=0, lty=2) # Garis referensi di y=0
```
Plot tersebut menunjukan Pola yang **Tidak Acak** dan memiliki asumsi memiliki autokorelasi.

### 3.2. Diagnosis Formal (Uji Durbin-Watson)

Uji Formal dilakukan dengan Uji Durbin-Watson.

-   **H0 (Hipotesis Nol)**: Tidak ada autokorelasi. Sisaan saling bebas.

-   **H1 (Hipotesis Alternatif)**: Ada autokorelasi.

```{r}
dwtest(model_awal)
```
**Hasil Investigasi:**

-   P-value yang dihasilkan **sangat kecil (0.0035)**, yaitu di bawah tingkat signifikansi 0.05.

-   Kesimpulan: Tolak H0 pada taraf nyata 0.05, hal ini menunjukan bahwa model terbukti **memiliki autokorelasi**

## Tahap 4: Penanganan (Menyembuhkan Model)

Karena model terbukti memiliki autokorelasi, maka perlu penanganan lebih lanjut.

### Metode 1: Cochrane-Orcutt

```{r}
model_co <- cochrane.orcutt(model_awal)
summary(model_co)

# rho paling optimum
rho <- model_co$rho
cat("Rho optimum:", rho)
```
**Hasil Penanganan (C-O):**

-   Nilai **Durbin-Watson baru** sekarang jauh lebih dekat ke 2, dan p-value-nya (\> 0.05) menunjukkan bahwa **autokorelasi sudah berhasil diatasi**.

**Verifikasi Manual:**

```{r}
ipm.trans <- diy$IPM[-1] - diy$IPM[-10]*rho #Yang 12 tergantung amatan/Periodenya

tahun.trans <- diy$Tahun[-1] - diy$Tahun[-10]*rho
model_co_manual <- lm(ipm.trans~tahun.trans)

b0_co_manual <- coef(model_co_manual)[1]/(1-rho)
b1_co_manual <- coef(model_co_manual)[2]
cat("Koefisien manual Cochrane-Orcutt:\n")
cat("b0:", b0_co_manual, "\n")
cat("b1:", b1_co_manual, "\n")
```
Hasil koefisien manual sudah sangat mirip dengan hasil dari fungsi otomatis, yaitu dengan b0 = -599.4362 dan b1 = 0.3364035

### Metode 2: Hildreth-Lu

```{r}
#Penanganan Autokorelasi Hildreth lu
# Hildreth-Lu
hildreth.lu.func<- function(r, model){
  x <- model.matrix(model)[,-1]
  y <- model.response(model.frame(model))
  n <- length(y)
  t <- 2:n
  y <- y[t]-r*y[t-1]
  x <- x[t]-r*x[t-1]
  
  return(lm(y~x))
}

#Pencariab rho yang meminimumkan SSE
r <- c(seq(0.1,0.9, by= 0.1))
tab <- data.frame("rho" = r, "SSE" = sapply(r, function(i){deviance(hildreth.lu.func(i, model_awal))}))
round(tab, 4)
```
Pada hasil di atas terlihat ρ minimum ketika 0.4. Namun, hasil tersebut masih kurang teliti sehingga akan dicari kembali ρ yang lebih optimum dengan ketelitian yang lebih. Jika sebelumnya jarak antar ρ yang dicari adalah 0.1, kali ini jarak antar ρ adalah 0.001 dan dilakukan pada selang 0.3 sampai dengan 0.5.

```{r}
#Rho optimal di sekitar 0.4
rOpt <- seq(0.3,0.5, by= 0.001)
tabOpt <- data.frame("rho" = rOpt, "SSE" = sapply(rOpt, function(i){deviance(hildreth.lu.func(i, model_awal))}))
head(tabOpt[order(tabOpt$SSE),])
```

```{r}
#Grafik SSE optimum
par(mfrow = c(1,1))
plot(tab$SSE ~ tab$rho , type = "l", xlab = "Rho", ylab = "SSE")
abline(v = tabOpt[tabOpt$SSE==min(tabOpt$SSE),"rho"], lty = 2, col="red",lwd=2)
text(x=0.411, y=0.1678, labels = "rho=0.411", cex = 0.8)
```

```{r}
model_hl <- hildreth.lu(diy$IPM, diy$Tahun, rho = 0.411) #rho tsesuai dengan nilai minimum sebelumnya
summary(model_hl)
```

```{r}
#Transformasi Balik
cat("y = ", coef(model_hl)[1]/(1-0.411), "+", coef(model_hl)[2],"x", sep = "")
```

```{r}
#Deteksi autokorelasi
dwtest(model_hl)
```
**Hasil Penanganan (H-L):**

-   Plot yang dihasilkan secara visual menunjukkan nilai ρ mana yang memiliki SSE terendah.

-   Hasil summary memberikan model akhir yang juga sudah Tidak Memiliki Autokorelasi, dengan statistik D-W yang sudah membaik.

## Tahap 5: Evaluasi Akhir

```{r}
# Menghitung SSE untuk setiap model secara manual
sse_awal <- sum(residuals(model_awal)^2)
sse_co <- sum(residuals(model_co)^2)
sse_hl <- sum(residuals(model_hl)^2)

# Membuat tabel perbandingan
data.frame(
  Metode = c("Model Awal (Ada Autokor)", "Cochrane-Orcutt (Tidak Ada Autokor)", "Hildreth-Lu (Tidak Ada Autokor)"),
  SSE = c(sse_awal, sse_co, sse_hl),
  DW_Statistic = c(dwtest(model_awal)$statistic, model_co$DW[3], dwtest(model_hl)$statistic)
)
```

**Kesimpulan Investigasi:**

-   Baik metode Cochrane-Orcutt maupun Hildreth-Lu berhasil menurunkan SSE model, artinya model yang baru lebih akurat.

-   Keduanya juga berhasil menghilangkan autokorelasi, yang ditunjukkan oleh statistik D-W yang mendekati 2.

-   Model akhir yang seharusnya kita gunakan adalah salah satu dari model yang telah ditangani, karena estimasi koefisien dan uji signifikansinya sekarang jauh lebih dapat dipercaya.