---
title: "Tugas 6&7 Prak MPDW " 
author: "Anna Maria Restho Yulianuti" 
date: "9 September 2025" 
output: html_document
---

```{r}
library(ggplot2)
library(tsibble)
library(tseries)
library(MASS)
library(forecast)
library(TSA)
library(TTR)
library(aTSA)
library(graphics)
library(rio)
```

### Import Data
```{r}
gold <- import("https://raw.githubusercontent.com/mriannaa/MPDW/refs/heads/main/Pertemuan%201/Gold%20Price_Anna.csv")
gold$Date=seq(1:100)

gold.ts <- ts(gold$Price)
```

### Eksplorasi Data
#### Plot Data Penuh
```{r}
plot(gold.ts, main="Plot Harga Emas", ylab="Harga Emas", xlab="Waktu")
```
Berdasarkan plot data deret waktu, terlihat bahwa data cenderung memiliki trend. Berdasarkan pola data, pembagian data latih dan data uji ditetapkan dengan proporsi 80%:20%.

#### Plot Data Latih
```{r}
gold.train<-gold.ts[1:80]
train.ts<-ts(gold.train)
plot.ts(train.ts, lty=1, xlab="Time Period", ylab="Harga", main="Plot Gold Train")
```
Data tred, tidak stasioner dalam rataan

#### Plot Data Testing
```{r}
gold.test<-gold.ts[81:100]
test.ts<-ts(gold.test)
plot.ts(test.ts, lty=1, xlab="Time Period", ylab="Harga", main="Plot Gold Test")
```

### Uji Stasioneritas
#### Plot ACF
```{r}
acf(train.ts, main="ACF Plot of Gold")
```
Berdasarkan plot ACF, terlihat bahwa data tersebut menurun secara perlahan (*tails off slowly*) yang menandakan data tidak stasioner dalam rataan.

#### Uji ADF
```{r}
tseries::adf.test(train.ts)
```
$H_0$ : Data tidak stasioner dalam rataan
$H_1$ : Data stasioner dalam rataan

Berdasarkan uji ADF tersebut, didapat *p-value* sebesar 0.4554 > 0.05 dan menandakan bahwa data tidak stasioner dalam rataan. Hal ini sesuai dengan hasil eksplorasi menggunakan plot time series dan plot ACF.

#### Plot Box-Cox
```{r}
index <- seq(1:80)
bc = MASS::boxcox(train.ts~index, lambda = seq(-1000,1000,by=0.1))
```

```{r}
# Nilai lambda optimum (dibulatkan)
lambda <- bc$x[which.max(bc$y)]
lambda
# Selang kepercayaan 95% untuk lambda
ci_lambda <- bc$x[bc$y > max(bc$y) - 0.5 * qchisq(0.95, 1)]

# Batas bawah dan batas atas
ci_lower <- min(ci_lambda)
ci_upper <- max(ci_lambda)

c(Batas_Bawah = ci_lower, Batas_Atas = ci_upper)
```
Nilai di atas menunjukkan nilai *rounded value* ($\lambda$) optimum sebesar **11.8** dan pada selang kepercayaan 95% nilai memiliki batas bawah **5.9** dan batas atas **17.5**. Selang tersebut tidak memuat nilai satu sehingga dapat dikatakan bahwa data tersebut tidak stasioner dalam ragam.

### Penanganan Ketidakstasioneran
#### Transformasi Box-cox
```{r}
train.diff<-diff(train.ts,differences = 1) 
plot.ts(train.diff, lty=1, xlab="Time Perod", ylab="Data Difference 1 Harga Emas", main="Plot Difference Harga Emas", col = "darkgreen")
```
Berdasarkan plot data deret waktu, terlihat bahwa data belum stasioner dalam rataan ditandai dengan data rentang 0-30 belum bergerak pada nilai tengah tertentu.

#### Plot Box-Cox setelah Penanganan 1
```{r}
index <- seq(1:length(train.diff))
bc = MASS::boxcox(ts(train.diff+2707)~index, lambda = seq(-2,2,by=0.1))
```


```{r}
#Nilai Rounded Lambda
lambda <- bc$x[which.max(bc$y)]
lambda
```
```{r}
#SK
ci_lambda <- bc$x[bc$y > max(bc$y) - 1/2 * qchisq(.95,1)]
# Batas bawah dan batas atas
ci_lower <- min(ci_lambda)
ci_upper <- max(ci_lambda)

c(Batas_Bawah = ci_lower, Batas_Atas = ci_upper)
```
Nilai di atas menunjukkan nilai *rounded value* ($\lambda$) optimum setelah penanganan 1 sebesar **0.2** dan pada selang kepercayaan 95% nilai memiliki batas bawah **-0.79** dan batas atas **1.2**. Selang tersebut memuat nilai satu sehingga dapat dikatakan bahwa data tersebut stasioner dalam ragam.

#### Plot ACF setelah Penanganan
```{r}
acf(train.diff)
```

#### Uji ADF setelah Penanganan 1
```{r}
tseries::adf.test(train.diff)
```
$H_0$ : Data tidak stasioner dalam rataan
$H_1$ : Data stasioner dalam rataan

Berdasarkan uji ADF tersebut, didapat *p-value* sebesar 0.2066 > 0.05 dan menandakan bahwa data tidak stasioner dalam rataan. Hal ini sesuai dengan hasil eksplorasi menggunakan plot time series dan plot ACF sehingga diperlukan differensiasi lanjutan.

#### Transformasi Box-cox Penanganan 2: Differensiasi ke-2
```{r}
train.diff<-diff(train.ts,differences = 2) 
plot.ts(train.diff, lty=1, xlab="Time Perod", ylab="Data Difference 1 Harga Emas", main="Plot Difference Harga Emas", col = "darkgreen")
```

#### Plot Box-Cox setelah Penanganan 2
```{r}
index <- seq(1:length(train.diff))
bc = MASS::boxcox(ts(train.diff+2707)~index, lambda = seq(-2,2,by=0.1))
```

```{r}
#Nilai Rounded Lambda
lambda <- bc$x[which.max(bc$y)]
lambda
```
```{r}
#SK
ci_lambda <- bc$x[bc$y > max(bc$y) - 1/2 * qchisq(.95,1)]
# Batas bawah dan batas atas
ci_lower <- min(ci_lambda)
ci_upper <- max(ci_lambda)

c(Batas_Bawah = ci_lower, Batas_Atas = ci_upper)
```
Nilai di atas menunjukkan nilai *rounded value* ($\lambda$) optimum setelah penanganan 1 sebesar **1.3** dan pada selang kepercayaan 95% nilai memiliki batas bawah **0.59** dan batas atas **2.0**. Selang tersebut memuat nilai satu sehingga dapat dikatakan bahwa data tersebut stasioner dalam ragam.

#### Plot ACF setelah Penanganan 2
```{r}
acf(train.diff)
```
Berdasarkan plot tersebut, terlihat bahwa plot ACF cuts off pada lag ke 6. Hal ini menandakan data sudah stasioner dalam rataan dan ketidakstasioneran data telah berhasil tertangani.

#### Uji ADF setelah Penanganan 2
```{r}
tseries::adf.test(train.diff)
```
$H_0$ : Data tidak stasioner dalam rataan
$H_1$ : Data stasioner dalam rataan

Berdasarkan uji ADF tersebut, didapat *p-value* sebesar 0.01 < 0.05 dan menandakan bahwa data stasioner dalam rataan. Hal ini sesuai dengan hasil eksplorasi menggunakan plot time series dan plot ACF.

### Identifikasi Pemodelan
#### Plot ACF 
```{r}
acf(train.diff, main="ACF Plot of Gold after differencing")
```
Berdasarkan plot tersebut, terlihat bahwa plot ACF cenderung cuts off pada lag ke 6, sehingga jika plot PACF dianggap tails of, maka model tentatifnya adalah ARIMA(0,2,6).

#### Plot PACF
```{r}
pacf(train.diff, main="PACF Plot of Gold after differencing")
```
Berdasarkan plot tersebut, terlihat bahwa plot PACF cenderung cuts off pada lag ke 4, sehingga jika plot ACF dianggap tails of, maka model tentatifnya adalah ARIMA(4,2,0).

#### Plot EACF
```{r}
eacf(train.diff)
```
Berdasarkan plot EACF, didapat beberapa kandidat model ARIMA, yaitu ARIMA(0,2,1) dan ARIMA(0,2,6).

### Pendugaan Parameter Model
#### ARIMA(0,2,6)
```{r}
model1.da=Arima(train.diff, order=c(0,2,6),method="ML")
summary(model1.da) 
```

```{r}
lmtest::coeftest(model1.da)
```

#### ARIMA(4,2,0)
```{r}
model2.da=Arima(train.diff, order=c(4,2,0),method="ML")
summary(model2.da)
```

```{r}
lmtest::coeftest(model2.da)
```

#### ARIMA(0,2,1)
```{r}
model3.da=Arima(train.diff, order=c(0,2,1),method="ML")
summary(model3.da)
```

```{r}
lmtest::coeftest(model3.da)
```
#### Perbandingan Model Berdasarkan AIC
```{r}
AIC(model1.da, model2.da, model3.da)
```


Berdasarkan pendugaan parameter di atas, nilai AIC terkecil dimiliki oleh model ARIMA(0,2,6) dengan AIC 1187.8, namun parameter model ARIMA(4,2,0) seluruhnya signifikan sehingga model yang dipilih adalah model ARIMA(4,2,0) dengan AIC 1243.181. Maka model yang dipilih adalah ARIMA(4,2,0).

### Analisis Sisaan
Model terbaik hasil identifikasi kemudian dicek asumsi sisaannya. Sisaan model ARIMA harus memenuhi asumsi normalitas, kebebasan sisaan, dan kehomogenan ragam. Diagnostik model dilakukan secara eksplorasi dan uji formal.
#### Eksplorasi Sisaan
```{r}
#Eksplorasi 
sisaan.da <- model2.da$residuals 
par(mfrow=c(2,2)) 
qqnorm(sisaan.da) 
qqline(sisaan.da, col = "blue", lwd = 2) 
plot(c(1:length(sisaan.da)),sisaan.da) 
acf(sisaan.da) 
pacf(sisaan.da) 
par(mfrow = c(1,1))
```
Berdasarkan plot kuantil-kuantil normal, secara eksplorasi ditunjukkan sisaan tidak menyebar normal ditandai dengan titik titik yang cenderung tidak mengikuti garis $45$∘. Kemudian dapat dilihat juga lebar pita sisaan yang cenderung tidak sama menandakan bahwa sisaan memiliki ragam yang heterogen. Plot ACF dan PACF sisaan ARIMA(4,2,0) signifikan pada 20 lag awal yang menandakan tidak saling bebas. Kondisi ini akan diuji lebih lanjut dengan uji formal.

#### Uji Formal Sisaan
```{r}
#1) Sisaan Menyebar Normal 
ks.test(sisaan.da,"pnorm")
```
Selain dengan eksplorasi, asumsi tersebut dapat diuji menggunakan uji formal. Pada tahapan ini uji formal yang digunakan untuk normalitas adalah uji Kolmogorov-Smirnov (KS). Hipotesis pada uji KS adalah sebagai berikut.

$H_0$ : Sisaan menyebar normal

$H_1$ : Sisaan tidak menyebar normal

Berdasarkan uji KS tersebut, didapat *p-value* sebesar 0.00 < 0.05 sehingga tolak $H_0$ dan menandakan bahwa sisaan tidak menyebar normal. Hal ini sesuai dengan hasil eksplorasi menggunakan plot kuantil-kuantil normal.

```{r}
#2) Sisaan saling bebas/tidak ada autokorelasi 
Box.test(sisaan.da, type = "Ljung") 
```
Selanjutnya akan dilakukan uji formal untuk kebebasan sisaan menggunakan uji Ljung-Box. Hipotesis yang digunakan adalah sebagai berikut.

$H_0$ : Sisaan saling bebas

$H_1$ : Sisaan tidak tidak saling bebas

Berdasarkan uji Ljung-Box tersebut, didapat *p-value* sebesar 0.02637 < 0.05 sehingga tolak $H_0$ dan menandakan bahwa sisaan tidak saling bebas. Hal ini sama dengan eksplorasi.

```{r}
#3) Sisaan homogen 
Box.test((sisaan.da)^2, type = "Ljung")  
```
Hipotesis yang digunakan untuk uji kehomogenan ragam adalah sebagai berikut.

$H_0$ : Ragam sisaan homogen

$H_1$ : Ragam sisaan tidak homogen

Berdasarkan uji Ljung-Box terhadap sisaan kuadrat tersebut, didapat *p-value* sebesar 0.6941 > 0.05 sehingga tak tolak $H_0$ dan menandakan bahwa ragam sisaan homogen.

```{r}
#4) Nilai tengah sisaan sama dengan nol 
t.test(sisaan.da, mu = 0, conf.level = 0.95)  #tak tolak h0 > nilai tengah sisaan sama dengan 0
```
Terakhir, dengan uji-t, akan dicek apakah nilai tengah sisaan sama dengan nol. Hipotesis yang diujikan sebagai berikut.

$H_0$ : nilai tengah sisaan sama dengan 0

$H_1$ : nilai tengah sisaan tidak sama dengan 0

Berdasarkan uji-ttersebut, didapat *p-value* sebesar 0.9872 > 0.05 sehingga tak tolak $H_0$ dan menandakan bahwa nilai tengah sisaan sama dengan nol.

### Overfitting

Karena model hasil overfitting sudah termasuk di dalam model tentatif dan hasilnya tidak lebih baik, maka model terbaik yang dipilih adalah ARIMA(4,2,0) dilanjutkan dengan peramalan.
```{r}
model4.da=Arima(train.diff, order=c(4,0,0),method="ML")
summary(model3.da) #AIC=4754.1
```
```{r}
lmtest::coeftest(model4.da)
```

### Peramalan 30 hari ke depan
```{r}
#---FORECAST---#
ramalan.da <- forecast::forecast(model2.da, h = 10)
ramalan.da
```

```{r}
data.ramalan.da <- ramalan.da$mean
plot(ramalan.da)
```
Berdasarkan hasil plot ramalan di atas, dapat dilihat bahwa ramalan ARIMA(4,2,0) cenderung tidak stabil hingga akhir periode. Model tersebut hanya dapat diandalkan untuk peramalan jangka sangat pendek dan menjadi sangat tidak pasti untuk peramalan jangka panjang. Selanjutnya, dapat dicari nilai akuras

```{r}
# Plot karena dilakukan differensiasi 2 kali
n <- length(train.ts)
initial_values <- train.ts[(n-1):n]
hasil <- diffinv(hasil.forc.Diff, differences = 2, xi = initial_values)

ts.plot(train.ts, 
        main = "Hasil Ramalan vs Data Asli", 
        ylab = "Nilai Data", 
        xlab = "Waktu")

lines(hasil, col = "blue") 
```

```{r}
perbandingan.da<-matrix(data=c(head(test.ts, n=10), hasil[-1]),
                     nrow = 100, ncol = 2)
colnames(perbandingan.da)<-c("Aktual","Hasil Forecast")
perbandingan.da
```

### Perbandingan data aktual dan Forecast
```{r}
accuracy(ts(hasil[-1]), head(test.ts, n=20))
```
Berdasarkan hasil uji akurasi pada 20 data pengujian, dapat disimpulkan bahwa performa model peramalan ini sangat buruk dan tidak dapat diandalkan untuk memprediksi data di masa depan. Hal ini ditunjukkan dengan nilai MAPE sebesar 26.45% yang berarti rata-rata kesalahan peramalan sebesar 26.45% dari nilai aktual. Selain itu, nilai RMSE sebesar 218.63 menunjukkan bahwa rata-rata selisih antara nilai aktual dan nilai hasil peramalan adalah sebesar 218.63 satuan harga emas. Nilai MAE sebesar 199.34 menunjukkan bahwa rata-rata selisih absolut antara nilai aktual dan nilai hasil peramalan adalah sebesar 199.34 satuan harga emas. Nilai MPE sebesar 21.12% menunjukkan bahwa rata-rata persentase kesalahan antara nilai aktual dan nilai hasil peramalan adalah sebesar 21.12%. Terakhir, nilai MASE sebesar 1.24 menunjukkan bahwa model peramalan ini tidak lebih baik daripada model naive (model yang menggunakan nilai terakhir sebagai prediksi untuk periode berikutnya).
